【裁判字號】    94,上訴,1775
【裁判日期】    950126
【裁判案由】    偽造文書等
【裁判全文】
臺灣高等法院高雄分院刑事判決        94年度上訴字第1775號
上  訴  人
即  被  告  乙○○
選任辯護人  劉家榮  律師
上列上訴人因偽造文書等案件，不服臺灣高雄地方法院94年度易
字第842 號中華民國94年10月27日第一審判決（起訴案號：臺灣
高雄地方法院檢察署94年度偵緝字第141 號），提起上訴，本院
判決如下：
     主  文
原判決撤銷。
乙○○行使偽造私文書，足以生損害於他人，處有期徒刑月，
如易科罰金，以佰元折算壹日。
     事  實
一、乙○○於民國（下同）86年10月25日擔任會首，招募會款每
    月新台幣（下同）5,000 元，計53人次，採內標方式，會期
    自86年10月25日至91年2 月25日之互助會（下稱甲會），該
    會進行至倒數第4 會即90年11月25日開標時，因已標得參加
    該會2 會會款之死會會員綽號「娥仔」者，欲向乙○○借款
    ，乙○○無錢可借，竟基於偽造標單，向活會會員詐收會款
    之犯意，委託不知情之其他人代為在未載明「標單」名稱之
    投標單上（未扣案），偽填活會會員「庚○○○」之姓名及
    競標利息1,000 元，進而持以競標而行使之，足以生損害於
    庚○○○，得標後，即向庚○○○及另2 名活會會員詐收會
    款，總計詐收會款1 萬2,000 元（計算方式為5,000 減1,00
    0 元乘以3 等於1 萬2,000 元）。嗣乙○○因另有招募2 會
    進行中，於91年2 月28日倒會而不知去向，庚○○○亦未收
    得尾會會款，而發現上情。
二、案經庚○○○訴由臺灣高雄地方法院檢察署檢察官偵查起訴
    。
     理  由
一、訊據上訴人即被告乙○○對於上開冒用告訴人庚○○○名義
    ，偽填標單，向活會詐收會款之事實，坦承不諱，核與被害
    人庚○○○以證人身分於本院審理時指訴之情節相符，並有
    庚○○○提出經被告自承係真正之會單1 紙附卷可稽，被告
    罪證明確，犯行洵堪認定。
二、公訴意旨另以：乙○○除招募上開甲會互助會外，另於88年
    2 月15日招募會員63人會款5,000 元之互助會一會（下稱乙
    會）及90年5 月10日招募會員31人會款5,000 元之互助會一
    會（下稱丙會），會期進行中，乙○○除上揭甲會於90年11
    月25日（該會係倒數第4 會，公訴人誤載係87年1 月25日第
    4 會）一會外，另於91年1 月25日冒標甲會一會，詐得金額
    約25萬5,000 元；復於不詳時間，又以同一方式連續2 次冒
    用其他會員名義，冒標丙會之互助會，每次詐得之金額約15
    萬元，因認被告乙○○涉有偽造文書及詐欺取財罪嫌等情。
    經查，被告於檢察官偵查中雖供稱：10號的會（即丙會）有
    2 會冒標，第幾標忘了等語（見偵緝字卷第38頁），但究係
    第幾會，以何人名義冒標，所供並不具體明確，但該會之活
    會會員戊○○、丙○○（以其配偶謝炎龍名義參加）、己○
    ○○（以其配偶廖清輝名義參加）、吳秀美、丁○○、陳春
    月及乙會活會會員庚○○○、吳蔡秀美、陳春月、己○○○
    （以其配偶謝清輝名義參加）、甲○○（以其配偶蔡秀吟名
    義參加）等人，於原審審理時均證述稱未發現被告另有其他
    冒標之情事，依刑事訴訟法第156 條第2 項規定，尚不能僅
    憑被告之片面自白即遽認其涉有此部分犯行；至91年1 月25
    日冒標甲會部分，亦無何證據可資認定。此外，復查無其他
    積極證據足認被告有此部分犯行，被告此部分被訴犯罪，即
    屬不能證明。
三、按民間互助會，除有特別約定外，僅係會首與會員訂立之契
    約，會員與會員間並無法律關係存在，而已得標會員，依據
    其與會首間之契約，無論何人得標，均有按期繳交會款之義
    務，故倘若會首冒名盜標，其詐欺所得之款，應僅限於未得
    標會員繳納之會款，至民法債編於88年4 月21日修正公布後
    ，就會首與會員、會員與會員間之權利義務關係雖略有調整
    ，然本件被告冒標之甲互助會在修正前即已成立，是就被害
    人數及所詐得金額之認定不生影響。被告於未書明「標單」
    之投標單上冒用他人名義偽填標息，該投標單之性質應屬刑
    法第220 條第1 項之準私文書，被告其後復持以行使競標，
    核其所為，係犯刑法第216 條、第220 條第1 項、第210 條
    之行使偽造準私文書罪，原起訴書雖有敘及被告冒標之事實
    ，但漏列此部分所犯法條，應予補充。被告因不識字而委請
    不知情之他人代填投標單，係屬間接正犯。被告冒標後向其
    他活會會員詐稱係被冒標人得標（向被冒標人收取會款時則
    佯稱係他人得標），使不知情之活會會員陷於錯誤而繳交會
    款，核其所為，另犯刑法第339 條第1 項之詐欺取財罪。被
    告偽造他人署押之行為係偽造準私文書之部分行為，而偽造
    準私文書後進而持以行使，偽造準私文書之低度行為則為行
    使偽造準私文書之高度行為所吸收，均不另論罪。被告連續
    向各活會會員詐取會款之時間緊接，所犯構成要件相同，顯
    係基於概括犯意而為，應依刑法第56條連續犯規定論以一罪
    ，並加重其刑。又其所犯前開行使偽造準私文書及詐欺取財
    二罪間，有方法結果之牽連犯關係，應依刑法第55條後段規
    定從較重之行使偽造私文書罪處斷。
四、原審予以論罪科刑，固非無見；然查，被告於甲會係在倒數
    第4 會即90年11月25日冒標，此經被告供明在卷，並經證人
    即被害人庚○○○於本院審理時證述無訛，原判決認被告係
    於第4 會即87年1 月25日冒標，與實情即有不符，而有未洽
    。被告上訴否認詐欺之意圖，雖無理由，惟原判決既有可議
    ，即屬無可維持，應由本院將原判決撤銷，審酌被告身為會
    首，受會員之委託而未盡其職責，率而冒用其他會員名義競
    標而詐取會款，詐得款項不多，僅1 萬2,000 元，且犯後雖
    有與被害人洽談和解之方式，但目前尚未與被害人達成和解
    ，又其罹患甲狀腺癌、高尿酸血症、第4 、5 腰椎滑脫等病
    ，有長庚醫院診斷證明書在卷足稽等一切情狀，量處有期徒
    刑3 月，並諭知易科罰金之折算標準。又按供犯罪所用之物
    以屬於犯人者為限，得沒收之，刑法第38條第1 項第2 款、
    第3 項定有明文，本件被告偽造之投標單雖為其所有供犯罪
    所用之物，然並未扣案，且已事隔久遠，衡情恐已滅失，茲
    審酌該等物品係得沒收而非義務沒收之物，為免日後執行困
    難，爰不宣告沒收。至被告上開被訴犯罪不能證明部分，因
    公訴人認此部分與前揭論罪科刑部分，有裁判上一罪之連續
    犯關係，爰不另為無罪之諭知，均附此明，
據上論斷，應依刑事訴訟法第369 條第1 項前段、第364 條、第
299 條第1 項前段，刑法第220 條第1 項、第216 條、第210 條
、第339 條第1 項、第55條、第41條第1 項，罰金罰鍰提高標準
條例第1 條前段、第2 條，判決如主文。
本案經檢察官許月雲到庭執行職務。
中    華    民    國    95    年    1     月    26    日
                  刑事第四庭    審判長法  官  蕭權閔
                                      法  官  林水城
                                      法  官  陳吉雄
以上正本證明與原本無異。
如不服本判決應於收受本判決後10日內向本院提出上訴書狀，其
未敘述上訴理由者，並得於提起上訴後10日內向本院補提理由書
狀（均須按他造當事人之人數附繕本）「切勿逕送上級法院」。
中    華    民    國    95    年    1     月    26    日
                                      書記官  梁美姿
附錄本判決論罪科刑法條：
中華民國刑法第210條
(偽造變造私文書罪)
偽造、變造私文書，足以生損害於公眾或他人者，處5 年以下有
期徒刑。
中華民國刑法第339條第1項：
(普通詐欺罪)
意圖為自己或第三人不法之所有，以詐術使人將本人或第三人之
物交付者，處5 年以下有期徒刑、拘役或科或併科1,000 元以下
罰金。
                                                      K


司法院資訊處製作；財團法人民間司法改革基金會備份。
